【裁判字號】    99,台上,7993
【裁判日期】    991223
【裁判案由】    妨害性自主
【裁判全文】
最高法院刑事判決            九十九年度台上字第七九九三號
上  訴  人  陳碧煌
選任辯護人  曾威龍律師
            羅明宏律師
上列上訴人因妨害性自主案件，不服台灣高等法院中華民國九十
八年二月十七日第二審判決（九十六年度上訴字第五三七０號，
起訴案號：台灣宜蘭地方法院檢察署九十五年度偵字第三九七八
號），提起上訴，本院判決如下：
    主  文
上訴駁回。
    理  由
按刑事訴訟法第三百七十七條規定，上訴於第三審法院，非以判
決違背法令為理由，不得為之。是提起第三審上訴，應以原判決
違背法令為理由，係屬法定要件。如果上訴理由書狀並未依據卷
內訴訟資料，具體指摘原判決不適用何種法則或如何適用不當，
或所指摘原判決違法情事，顯與法律規定得為第三審上訴理由之
違法情形，不相適合時，均應認其上訴為違背法律上之程式，予
以駁回。本件上訴人陳碧煌上訴意旨略稱：(一)、被害人Ａ女（代
號00000000號，係民國○○○年○月○○日生，真實姓名詳卷附
對照表，下稱Ａ女），於○○○年○月○○日已滿十六歲，有意
思能力，惟Ａ女迄九十五年七月二十一日始就被訴於八十八年四
月二十一日前發生之事實提出告訴，已逾告訴期間，不得為訴追
，縱經起訴亦應為不受理之判決。詎原審未察，仍認定上訴人自
八十七年十一月起迄八十八年四月二十一日前性侵Ａ女犯行，未
為不受理之諭知，顯有不適用法則或適用不當之違法。(二)、Ａ女
於宜蘭縣○○鄉住處，為一般小型國民住宅且係木板隔間，無隔
音效果，倘上訴人在該住處房間多次性侵Ａ女，何以Ａ女之母（
下稱Ｂ女，姓名、年齡詳卷）、奶奶從未發現，從而Ａ女所指性
侵之過程，有違經驗法則。且其指述上訴人最後一次性侵之時間
及拒絕方式，前後不一，不得執為不利於上訴人之認定。上訴人
在宜蘭縣弘志路住處，為公寓一樓，屬單一平面住宅建物，依Ａ
女所述之最後一次性侵時間，現場應有上訴人配偶黃○○、岳母
黃？○、女兒陳○○居住，上訴人豈敢將Ａ女及其母帶回家。且
該住處，既有多人在場，房間隨時有人出入情況下，上訴人焉有
甘冒被發現之風險而性侵Ａ女？是Ａ女所述有違經驗法則。另Ａ
女稱曾隨其母、奶奶至上訴人台北縣雙溪鄉老家遊玩時被上訴人
性侵害，然既與家人同行，上訴人怎有機會性侵，何況無其他事
證足以證明上訴人有此犯行。又被訴犯罪時間前後長達數年，Ａ
女在家中隨時有人之情形下遭性侵，豈會無人知曉？Ｂ女證稱：
曾看到Ａ女跨坐於上訴人大腿上等語，足見其母平時在家亦留意
Ａ女之活動，上訴人若有不軌，應早被發覺。原判決對上開有利
於上訴人之辯解及證據，未採亦未於理由內說明，顯有理由不備
之違法。(三)、Ａ女測謊鑑定係審判外之陳述，無證據能力。公訴
人於原審審理時亦稱不會將該鑑定之問題及回答作為上訴人犯罪
之證據方法，詎原判決仍將不具證據能力之測謊鑑定作為判斷之
依據，自有違誤。Ａ女進行測謊鑑定前有睡眠不足之情形，且其
本身所學又為社工相關專業，均容易對測謊鑑定及精神鑑定產生
誤導，應不具證據能力，原判決未見及此，有違刑事訴訟法第一
百五十五條第二項規定，其判決有不適用法則或適用不當之違法
。(四)、卷附內政部警政署刑事警察局（下稱刑事警察局）九十七
年○○月○○○日刑鑑字第００００００００００號函附之鑑定
書，雖研判Ａ女與上訴人發生性行為有五次以上，然該鑑定書並
未說明該五次以上性行為發生於何時？倘發生在八十八年四月二
十一日刑法修法前，犯刑法第二百二十一條第二項之罪，依同法
第二百三十六條之規定須告訴乃論，倘未經合法告訴或告訴逾期
，縱經起訴，仍應為不受理之判決。倘發生在○○○年○月十四
日以後或○○○年○月十四日以後，則Ａ女已年滿十四歲或十六
歲，自不得依刑法第二百二十七條第二項規定論處。原判決逕引
測謊鑑定作為判斷之基礎，自有理由不備之違法。(五)、上訴人之
測謊鑑定結果為無法鑑判，表示上訴人無說謊之反應。惟原判決
僅以測謊鑑定不能為有利於上訴人之認定一語帶過，亦有理由不
備之違法。(六)、Ｂ女於○○○年○月○○日檢察官偵查中證稱：
伊與上訴人從八十六年開始交往，沒多久就將伊家鑰匙交給上訴
人，上訴人可自由進入等語。另於同年十一月一日在原審審理中
證稱：伊晚上大多去佛堂，不在家，不知上訴人利用晚上到伊家
對其女兒做些什麼事等語。原判決據以推測上訴人性侵Ａ女，然
Ｂ女既自始不知上訴人有無性侵Ａ女，亦未曾目睹，從何推斷。
Ａ女於第一審證稱：上訴人性侵時，其母親及奶奶都在家，縱其
母偶而外出，奶奶亦在家，並非無其他人在家等語，而原判決竟
以性行為是非常私密之行為，不可能在有人得以見聞的情況下為
之等語，非但與Ａ女證述不符，而且有判決理由矛盾之違法等語
。本件原判決綜合全部卷證資料，認上訴人有其事實欄所載之犯
行，已詳述所憑之證據與認定之理由。就上訴人否認犯罪之所辯
，認不足採信，於理由內予以指駁、說明甚詳。因而維持第一審
依刑法修正前連續犯之規定，論處連續對於未滿十四歲之女子為
性交罪（處有期徒刑肆年），駁回上訴人在第二審之上訴。從形
式上觀察，並無足以影響判決結果之違法情形存在。另查：(一)、
刑法第二百二十一條、第二百二十七條、第二百三十六條，業於
八十八年四月二十一日修正公布。但連續數行為而犯同一之罪名
者，以一罪論，當連續犯罪之際，遇刑法有變更時，其一部涉及
舊法，一部涉及新法者，應逕依最後行為時之法律處斷，不生行
為後法律變更之問題。上訴人連續對於未滿十四歲之女子為性交
，所犯為刑法第二百二十七條第一項對於未滿十四歲之女子為性
交罪，其最後一次行為，係於九十一年五月間某日，因發生在新
法修正公布施行後，應依現行刑法第二百二十七條第一項之罪論
處，而無新舊法比較適用之問題。又刑法施行法第九條之二固規
定刑法第二百二十一條、第二百二十四條之罪，於八十九年十二
月三十一日前，仍適用八十八年三月三十日修正施行前之刑法第
二百三十六條告訴乃論之規定。然本件上訴人所犯係現行刑法第
二百二十七條之罪，並不在前開施行法規定適用之範圍，上訴人
及其選任辯護人主張上訴人之前開犯行須告訴乃論，自無可採，
上訴意旨(一)及(四)所指，顯與法律規定得為第三審上訴理由之違法
情形不相適合，非適法上訴第三審之理由。(二)、告訴人、證人之
陳述或證詞有部分前後不符情形，或相互間有所歧異時，究竟何
者為可採，法院仍得本其自由心證予以斟酌，非謂一有不符或矛
盾，即應認其全部均為不可採信，尤其關於行為動機、手段及結
果等細節方面，告訴人之指陳，難免故予誇大，證人之證言，有
時亦有渲染之可能，然基本事實之陳述，若果與真實性無礙時，
則仍非不得予以採信。本件原判決綜合Ａ女於偵查中及審判中之
證述，進而認定上訴人有原判決事實欄所載犯行等情，已說明本
於調查所得心證，分別定其取捨而為事實判斷之理由。核無上訴
人所指理由矛盾及調查未盡之違法，且屬原審採證認事之適法職
權行使，不容任意指摘。上訴意旨(二)所指，難謂為適法之第三審
上訴理由。(三)、所謂經驗法則，係客觀存在之定則，非當事人主
觀之臆測。原判決已於理由欄內敘明，審酌性行為是非常私密行
為，不可能在有人得以見聞的情況下為之，更遑論上訴人對Ａ女
之性交行為。因此，不論在上開Ａ女家中或上訴人住、居所等處
，上訴人當會注意周遭情狀，選擇適合之場所、時間下手性侵Ａ
女，始符常情。上訴人以本件長達數年且次數頻繁，性侵地點未
有良好隔音效果及隨時有人出入，竟從未被發現，有違常情，而
指摘原判決之事實認定，有違經驗法則云云，尚非可採。再參酌
證人Ｂ女於○○○年○月○○日在檢察官偵查中證稱：與上訴人
從八十六年開始交往，沒多久伊就將家中鑰匙給上訴人，上訴人
可自由進入等語；又於同年十一月一日於原審審理中證稱：伊晚
上大多去佛堂，不在家，上訴人利用晚上到伊家，不知上訴人對
伊女兒做些什麼事等語。並輔以卷內相關資料，認定上訴人有原
判決事實欄所載犯行等情，核無違誤。難謂原判決有何採證、認
事違背經驗法則。即使上訴人性侵Ａ女時，家中偶有人出入，被
害人因年紀尚輕，不懂得如何保護自己，害怕不敢出聲，亦非不
可能。是上訴人指摘有違常情乙節，亦不足採信。原審前揭採證
、認事及自由判斷職權之行使，衡之日常經驗，既非事理之所無
，即屬合於經驗法則，不容任意指摘為違法。是上訴意旨(六)所指
，難謂適法上訴第三審之理由。(四)、測謊鑑定，係依一般人在說
謊時，會產生遲疑、緊張、恐懼、不安等心理波動現象，乃以科
學方法，由鑑定人利用測謊儀器，將受測者之上開情緒波動反應
情形加以記錄，用以分析、判斷受測者之供述，是否違反其內心
之真意。故測謊鑑定，倘於受測人身心、意識狀態正常，同意配
合受測情況下，鑑定人具備專業之知識技能，所測試之問題及其
方法又具專業可靠性時，該測謊結果，雖不能採為有罪或無罪判
決之唯一證據，但非無證據能力，仍得供為形成心證之參佐，至
於其證明力如何，則由事實審法院本於職權為合理之判斷。本件
係原審法院囑託刑事警察局對Ａ女為測謊鑑定，測謊之鑑定書，
形式上符合測謊基本要件，並告知得拒絕受測，以減輕其不必要
之壓力，Ａ女亦於儀器測試具結書內簽名同意配合，測謊員經良
好之專業訓練並具相當之經驗。又本件施測環境未受任何干擾；
施測所得之生理紀錄曲線平滑、圖形明確，顯示所使用儀器運作
正常、記錄功能良好，受測人於接受本案測試時，身心狀態並無
任何異常或不適合施測現象等情，有卷附刑事警察局○○○年○
○月○○○日刑鑑字第００００００００００號函檢附之測謊鑑
定書及測謊鑑定資料表（一、二）、鑑定說明書、測謊圖譜分析
量化表及施測人專業訓練資格證明等資料可憑（見原審卷第八七
至九一頁）。公訴人縱曾表示不將該測謊過程中，有關鑑定人之
問題及被害人之回答，作為證明上訴人有罪之證據方法等語。然
Ａ女經測試結果，就測前會談與上訴人發生性行為之說詞，並無
不實反應，原審採為論罪之佐證，並未就受測之問答，引為論罪
之依據甚明，核與證據法則與檢察官上開承諾均無違背。上訴人
又以：Ａ女進行測謊鑑定睡眠不足及本身所學為相關社工專業，
對測謊鑑定及精神鑑定易生誤導，認該鑑定報告不具證據能力云
云，顯有誤會。況原判決關於證據能力部分，業已於理由欄詳敘
，殊無判決不適用法則、或理由矛盾、或理由不備之情形。上訴
意旨就此所為指摘，亦非適法上訴第三審之理由。(五)、上訴人實
施測謊鑑定，因圖譜反應不一，致無法鑑判，與鑑定結果無不實
反應，係屬兩事，上訴意旨誤認無法鑑判為未說謊，據以指為未
性侵Ａ女之有利證據云云，顯屬誤會，併此說明。其餘上訴意旨
係對原審已調查明確並於判決內論駁或說明之事項，徒憑己見重
為事實之爭辯，或任意指摘，顯與法律規定得為第三審上訴理由
之違法情形不相適合。應認本件上訴違背法律上之程式，予以駁
回。
據上論結，應依刑事訴訟法第三百九十五條前段，判決如主文。
中    華    民    國  九十九  年   十二   月  二十三  日
                      最高法院刑事第九庭
                          審判長法官  花  滿  堂  
                                法官  黃  正  興  
                                法官  洪  昌  宏  
                                法官  王  聰  明  
                                法官  何  菁  莪  
本件正本證明與原本無異
                                      書  記  官  
中    華    民    國  九十九  年   十二   月  二十七  日
                                                      K

司法院資訊處製作；財團法人民間司法改革基金會備份。
